【裁判字號】    91,簡,194
【裁判日期】    920108
【裁判案由】    土地增值稅
【裁判全文】
臺中高等行政法院判決                              九十一年度簡字第一九四號
    原      告  甲○○
    被      告  苗栗縣稅捐稽徵處
    代  表  人  丙○○
右當事人間因土地增值稅事件，原告不服苗栗縣政府中華民國九十一年九月二十七日
九一年苗府訴字第一九號訴願決定，提起行政訴訟。本院判決如左︰
    主  文
原告之訴駁回。
訴訟費用由原告負擔。
    事  實
原告於民國（以下同）九十一年一月廿二日與乙○○簽訂買賣契約，出售坐落苗栗縣
銅鑼鄉○○段三三七之四地號土地，並於翌日向被告提出土地增值稅（土地現值）申
報書，申請依土地稅法第三十四條及第三十三條規定按自用住宅優惠稅率減徵百分之
五十之土地增值稅，經被告查明不符減半徵收規定，遂依法核定土地增值稅為新台幣
（以下同）六、四二三元，原告不服，申請復查及訴願，均未獲變更，遂提起行政訴
訟，爰將兩造訴辯意旨陳述於後：
一、原告起訴意旨略謂：
  (一)按「法規特定有施行日期或以命令特定施行日期者，自該特定日起發生效力」中
    央法規標準法第十四條定有明文。土地稅法第三十三條第二項既明文規定「為促
    進經濟發展，對於依前項及三十四條規定稅率計徵之土地增值稅，自本法中華民
    國九十一年一月十七日修正施行之日起二年內減徵百分之五十」，立法者已明白
    揭示修正及施行日期均為九十一年一月十七日，揆諸上開中央法規標準法第十四
    條之規定，土地增值稅減半徵收之規定應自九十一年一月十七日生效，怠無庸置
    疑。
  (二)土地稅法第三十三條之修正理由不外為因應近年來國內經濟不景氣及為刺激景氣
    復甦，明文「對於... 土地增值稅，自本法中華民國九十一年一月十七日修正施
    行之日起二年內減徵百分之五十」，其意應在振興經濟，為當前朝野共同努力之
    目標，立法者應有經濟問題刻不容緩之體會，為恐宕延，特明定其修正日即施行
    日，俾減徵土地增值稅之規定早日落實，以利景氣回春，乃當然之解釋，故自立
    法者之意旨而言，土地稅法第三十三條土地增值稅減徵百分之五十之規定，係自
    九十一年一月十七日施行，應可認定。
  (三)按立法技術之作用，在以合理之體例及恰切之詞語，以表現立法原則之真諦，以
    期法規的條貫井然有序，法規之詞語清晰，然後才可免執法者和守法者誤解、曲
    解之弊，而達到萬事皆歸於一，百度皆準於法之境界。土地稅法第三十三條第二
    項明文「對於... 土地增值稅，自本法中華民國九十一年一月十七日修正施行之
    日起二年內減徵百分之五十」，其「修正」及「施行」二字中並未以標點隔開，
    足徵立法者意在使修正及施行日同屬一日。被告爰引財政部九十一台財稅字第○
    九一○四五一六七六號令辯稱：「前揭條文所稱『九十一年一月十七日修正施行
    』，乃指立法院於九十一年一月十七日完成修正該條例第三讀會之程序而言，與
    該法條之修正公布及生效日期有別，此係立法實務作業上因完成三讀日期與總統
    公布日期不同所致」云云，若為真實，則立法者自無庸煞費周章地將完成修正土
    地稅法三讀會程序日期，於法律條文明定，且土地稅法第五十九條既有：「本法
    自公布日施行」之規定，則「九十一年一月十七日修正實施」等語，豈非贅文？
    又被告所指上開土地稅法第三十三條第二項明定「九十一年一月十七日修正施行
    」，「... 係立法實務作業上因完成三讀日期與總統公布日期不同所致」，則觀
    諸我國其他法律完成三讀日期與總統公布日期不同者，在所多有，卻鮮有於法律
    明文修正施行日期者。足徵被告以土地稅法第三十三條第二項規定「九十一年一
    月十七日修正施行」，乃指立法院於九十一年一月十七日完成修正該條例第三讀
    會之程序而言，與該法條之修正公布及生效日期有別，此係立法實務作業上因完
    成三讀日期與總統公布日期不同所致」云云置辯，顯然漠視立法者對於立法技術
    之考量，自無足採。
  (四)綜上所述理由，被告未依土地稅法之規定減半徵收土地增值稅，申請復查未准變
    更，顯有違誤，訴願決定亦未詳加審究，復予維持，均難令人折服等情，求為判
    決撤銷原處分及訴願決定。
二、被告答辯意旨略謂：
  (一)按「為促進經濟發展，對於依前項及第三十四條規定稅率計徵之土地增值稅，自
    本法中華民國九十一年一月十七日修正施行之日起二年內，減徵百分之五十。」
    、「本法自公布日施行。」分別為土地稅法第三十三條第二項及第五十九條第一
    項所明定。次按土地稅法第三十三條修正條文關於增訂土地增值稅減半徵收二年
    之規定，業於九十一年一月十七日經立法院三讀通過，將自總統公布施行之日起
    算至第三日起生效施行。有關首揭條文修正公布前後之土地移轉案件，應如何適
    用新舊法規之問題，參照財政部九十年五月二十一日台財稅字第○九○○四五一
    八六○號令及八十九年八月一日台財稅第○八九○四五五二○六號函規定如下：
    一、土地移轉案件屬一般合意移轉及形成判決以外之判決移轉者，應以申報日為
    適用新舊法規定之基準日。亦即於生效日之前申報移轉現值者，應按修法前之規
    定核課土地增值稅（即無法適用土地增值稅減半徵收之規定）；生效當日及其後
    申報移轉現值者，則可適用減半徵收之規定。」為財政部九十一年一月三十一日
    台財稅字第○九一○四五○七九三號令所明定。復按「法規明定自公布或發布日
    施行者，自公布或發布之日起算至第三日起發生效力」亦為中央法規標準法第十
    三條所明定。
  (二)本件原告於九十一年一月廿二日與乙○○簽訂買賣契約，出售坐落苗栗縣銅鑼鄉
    ○○段三三七之四地號土地，並於翌日向被告提出土地增值稅（土地現值）申報
    書，申請依土地稅法第三十四條及第三十三規定按自用住宅優惠稅率減徵百分之
    五十之土地增值稅，經被告查明不符減半徵收規定，遂依法核定稅額為六、四二
    三元。原告不服，主張：(1)按「法規特定有施行日期或以命令特定施行日期者，
    自該特定日起發生效力」中央法規標準法第十四條定有明文。土地稅法第三十三
    條第二項既明文規定「為促進經濟發展，對於依前項及三十四條規定稅率計徵之
    土地增值稅，自本法中華民國九十一年一月十七日修正施行之日起二年內減徵百
    分之五十」，立法者已明白揭示修正及施行日期均為九十一年一月十七日，揆諸
    上開中央法規標準法第十四條之規定，土地增值稅減半徵收之規定應自九十一年
    一月十七日生效，怠無庸置疑。(2)土地稅法第三十三條之修正理由不外為因應近
    年來國內經濟不景氣及為刺激景氣復甦，明文「對於... 土地增值稅，自本法中
    華民國九十一年一月十七日修正施行之日起二年內減徵百分之五十」，其意應在
    振興經濟，為當前朝野共同努力之目標，立法者應有經濟問題刻不容緩之體會，
    為恐宕延，特明定其修正日即施行日，俾減徵土地增值稅之規定早日落實，以利
    景氣回春，乃當然之解釋，故自立法者之意旨而言，土地稅法第三十三條土地增
    值稅減徵百分之五十之規定，係自九十一年一月十七日施行，應可認定。(3)按立
    法技術之作用，在以合理之體例及恰切之詞語，以表現立法原則之真諦，以期法
    規的條貫井然有序，法規之詞語清晰，然後才可免執法者和守法者誤解、曲解之
    弊，而達到萬事皆歸於一，百度皆準於法之境界。土地稅法第三十三條第二項明
    文「對於... 土地增值稅，自本法中華民國九十一年一月十七日修正施行之日起
    二年內減徵百分之五十」，其「修正」及「施行」二字中並未以標點隔開，足徵
    立法者意在使修正及施行日同屬一日。被告爰引財政部九十一台財稅字第○九一
    ○四五一六七六號令辯稱：「前揭條文所稱『九十一年一月十七日修正施行』，
    乃指立法院於九十一年一月十七日完成修正該條例第三讀會之程序而言，與該法
    條之修正公布及生效日期有別，此係立法實務作業上因完成三讀日期與總統公布
    日期不同所致」云云，若為真實，則立法者自無庸煞費周章地將完成修正土地稅
    法三讀會程序日期，於法律條文明定，且土地稅法第五十九條既有：「本法自公
    布日施行」之規定，則「九十一年一月十七日修正實施」等語，豈非贅文？又被
    告所指上開土地稅法第三十三條第二項明定「九十一年一月十七日修正施行」，
    「... 係立法實務作業上因完成三讀日期與總統公布日期不同所致」，則觀諸我
    國其他法律完成三讀日期與總統公布日期不同者，在所多有，卻鮮有於法律明文
    修正施行日期者。足徵被告以土地稅法第三十三條第二項規定「九十一年一月十
    七日修正施行」，乃指立法院於九十一年一月十七日完成修正該條例第三讀會之
    程序而言，與該法條之修正公布及生效日期有別，此係立法實務作業上因完成三
    讀日期與總統公布日期不同所致云云置辯，顯然漠視立法者對於立法技術之考量
    ，自無足採云云，資為辯解；惟經查修正土地稅法第三十三條條文奉總統以九十
    一年一月三十日華總一義字第○九一○○○一八二五○號令公布，又土地稅法第
    五十九條第一項明定，本法自公布日施行，是依前揭中央法規標準法第十三條規
    定，土地稅法第三十條第二項有關土地增值稅減半徵收二年之生效日期，應自九
    十一年二月一日起發生效力；再查本件買賣雙方訂有契約，屬一般合意移轉之案
    件，依前揭財政部函釋規定，屬一般合意移轉者，係以申報日（九十一年一月廿
    三日）為適用法規之基準日，本件既係於九十一年一月二十三日申報，係屬修正
    法條生效日（九十一年二月一日）之前申報移轉現值者，自仍應按修法前之規定
    課徵土地增值稅等語，請求判決駁回原告之訴，以維稅政。
    理  由
一、按「為促進經濟發展，對於依前項及第三十四條規定稅率計徵之土地增值稅，自
    本法中華民國九十一年一月十七日修正施行之日起二年內，減徵百分之五十。」
    、「本法自公布日施行。」分別為土地稅法第三十三條第二項及第五十九條第一
    項所明定。又「土地稅法第三十三條修正條文關於增訂土地增值稅減半徵收二年
    之規定，業於九十一年一月十七日經立法院三讀通過，將自總統公布施行之日起
    算至第三日起生效施行。有關首揭條文修正公布前後之土地移轉案件，應如何適
    用新舊法規之問題，參照本部九十年五月二十一日台財稅字第○九○○四五一八
    六○號令及八十九年八月一日台財稅第○八九○四五五二○六號函（按參照原處
    分卷第九頁及第十頁該函）規定如下：一土地移轉案件屬一般合意移轉及形成判
    決以外之判決移轉者，應以申報日為適用新舊法規之基準日。亦即於生效日之前
    申報移轉現值者，應按修法前之規定核課土地增值稅（即無法適用土地增值稅減
    半徵收之規定）；生效當日及其後申報移轉現值者，則可適用減半徵收之規定。
    二土地移轉案件係經法院判決且屬形成判決者，應適用判決確定時之稅法規定。
    即於生效日之前經判決確定者，無土地增值稅減半徵收規定之適用；生效當日及
    其後經判決確定者，則有土地增值稅減半徵收規定之適用。三土地移轉案件係經
    法院拍賣者，應適用拍定日時之稅法規定。即拍定日於生效日之前者，無土地增
    值稅減半徵收規定之適用；拍定日於生效當日及其後者，則有土地增值稅減半徵
    收規定之適用。四至於土地增值稅減半徵收自法規生效之日起實施屆滿二年後，
    依規定即無減半徵收之優惠，故有關土地移轉案件屬一般合意移轉及形成判決以
    外之判決移轉者，原則上仍應適用申報時之稅法規定，惟如係於減半徵收期間訂
    約或判決確定，並於訂約或判決確定之日起三十日內申報，縱申報日已逾減半徵
    收二年之末日，仍應有減半徵收規定之適用。」亦經財政部申報移轉現值者，則
    可適用減半徵收之規定。」亦經為財政部九十一年一月三十一日台財稅字第○九
    一○四五○七九三號令（見原處分卷第十一頁）所規定，上開命令係主管機關財
    政部就其職掌公務所為之釋令，既與土地稅法規定並無抵觸，自可採用。
二、原告於九十一年一月二十二日與乙○○訂定買賣契約，出售坐落苗栗縣銅鑼鄉○
    ○段三三七之四地號土地，並於翌日向被告申報，申請依土地稅法第三十四條、
    第三十三條第二項規定，按自用住宅稅率減徵百分之五十核課土地增值稅，惟被
    告並未減徵百分之五十，仍依移轉現值總額八三五、五五八元減去原地價總額七
    七一、三二○元乘以百分之十稅率，而查定單照編號00000000核課土地
    增值稅為六、四二三元，此有原告與乙○○間之土地買賣所有權移轉契約書、被
    告編號00000000土地增值稅繳款書附於原處分卷可稽（見原處分卷第三
    十七頁及第三十八頁），揆諸上開規定及釋示，原處分並無不合。
三、原告雖起訴主張：「法規特定有施行日期或以命令特定施行日期者，自該特定日
    起發生效力」中央法規標準法第十四條定有明文。土地稅法第三十三條第二項既
    明文規定「為促進經濟發展，對於依前項及三十四條規定稅率計徵之土地增值稅
    ，自本法中華民國九十一年一月十七日修正施行之日起二年內減徵百分之五十」
    ，立法者已明白揭示修正及施行日期均為九十一年一月十七日，揆諸上開中央法
    規標準法第十四條之規定，土地增值稅減半徵收之規定應自九十一年一月十七日
    生效，怠無庸置疑。另土地稅法第三十三條之修正理由不外為因應近年來國內經
    濟不景氣及為刺激景氣復甦，明文「對於... 土地增值稅，自本法中華民國九十
    一年一月十七日修正施行之日起二年內減徵百分之五十」，其意應在振興經濟，
    為當前朝野共同努力之目標，立法者應有經濟問題刻不容緩之體會，為恐宕延，
    特明定其修正日即施行日，俾減徵土地增值稅之規定早日落實，以利景氣回春，
    乃當然之解釋，故自立法者之意旨而言，土地稅法第三十三條土地增值稅減徵百
    分之五十之規定，係自九十一年一月十七日施行，應可認定。又從立法技術之作
    用，在以合理之體例及恰切之詞語，以表現立法原則之真諦，以期法規的條貫井
    然有序，法規之詞語清晰，然後才可免執法者和守法者誤解、曲解之弊，而達到
    萬事皆歸於一，百度皆準於法之境界。土地稅法第三十三條第二項明文「對於
    ... 土地增值稅，自本法中華民國九十一年一月十七日修正施行之日起二年內減
    徵百分之五十」，其「修正」及「施行」二字中並未以標點隔開，足徵立法者意
    在使修正及施行日同屬一日。觀諸我國其他法律完成三讀日期與總統公布日期不
    同者，在所多有，卻鮮有於法律明文修正施行日期者。足徵被告以土地稅法第三
    十三條第二項規定「九十一年一月十七日修正施行」，乃指立法院於九十一年一
    月十七日完成修正該條例第三讀會之程序而言，與該法條之修正公布及生效日期
    有別，此係立法實務作業上因完成三讀日期與總統公布日期不同所致」云云。然
    查：
  (一)按「法規修正之程序，準用本法有關法規制定之規定。」、「法律應經立法院通
    過，總統公布。」中央法規標準法第二十條、第四條分別定有明文。是以，法律
    條文之修正，雖經立法院通過，然未經總統公布前，其修正程序尚未完成。
  (二)其次「法規明定自公布或發布日施行者，自公布或發布之日起算至第三日起發生
    效力。」、「法規特定有施行日期，或以命令特定施行日期者，自該特定日起發
    生效力。」亦為中央法規標準法第十三條、第十四條所明定，則法律之生效日期
    應視法律究係規定自公布或發布日施行或有特定之施行日期決定之。法律特定有
    施行日期者如行政程序法第一百七十五條規定，該法自九十年一月一日施行；以
    命令特定施行日期者，如行政院依行政執行法第四十四條第二項規定以八九台法
    字第三○○九八號函特定行政執行法自九十年一月一日施行，此等特定施行日期
    者，均係於法律經總統令公布後之日期。且立法上之通例，關於法律施行日期之
    規定，均係規定於法律之最後一條，而土地稅法第五十九條並未就九十一年一月
    十七日修正之條文另做施行日期之規定。另外，如法律欲使一定之法律效果溯及
    於法律修正完成、生效前者，須法律有明文規定，否則，即無法律尚未修正完成
    前即已生效之理。土地稅法第三十三條第二項雖規定「自本法中華民國九十一年
    一月十七日修正施行之日起二年內，減徵百分之五十。」，在文義上或非一望即
    明，惟揆諸前揭法律論理之結果，應解釋為該條文係立法院九十一年一月十七日
    修正通過，自九十一年一月三十日總統令公布後起算至第三日，即九十一年二月
    一日甫行生效。原告主張土地稅法第三十三條應自九十一年一月十七日即行生效
    ，尚有誤解。
四、綜上所述，原告所訴尚非可採，本件原處分並無違誤，訴願決定予以維持亦無不
    合，原告訴請撤銷為無理由，應予駁回。本件為簡易事件，爰不經言詞辯論逕為
    判決。
據上論結，本件原告之訴為無理由，依行政訴訟法第一百九十五條第一項後段、第九
十八條第三項前段，判決如主文。
中    華    民    國    九十二      年      一        月      八        日
                 臺 中 高 等 行 政 法 院   第 三 庭
                                         法      官  莊  金  昌
右正本證明與原本無異。
如不服本判決，應於判決送達後二十日內，以本訴訟事件所涉及之法律見解具有原則
性者，始得向本院提出上訴狀並表明上訴理由，經最高行政法院許可，否則不得上訴
；如於本判決宣示後送達前提起上訴者，應於判決送達後二十日內補提上訴理由書（
均應依對造人數提出繕本）。提起上訴應預繳送達用雙掛號郵票拾份（每份三十四元
）。
中    華    民    國    九十二      年      一        月      八        日
                                         法院書記官  林  宜  萱


司法院資訊處製作；財團法人民間司法改革基金會備份。
